最高法院刑事判決　　　　　　九十六年度台上字第四六七二號
上　訴　人　台灣高等法院檢察署檢察官
上　訴　人
即 自訴 人　丙○○
　　　　　　己○○
　　　　　　乙○○
　　　　　　丁○○
　　　　　　戊○○
　　　　　　癸○○
共同代理人　吳啟孝律師
上　訴　人
即　被　告　甲○○（原姓名劉懿嬅）
被　　　告　辛○○（原姓名黃賢正）
　　　　　　壬○○
　　　　　　庚○○
　　　　　　子○○
上列上訴人等因丙○○等自訴被告等詐欺等罪案件，不服台灣高
等法院中華民國九十五年六月八日第二審判決（九十二年度上易
字第二九一三、二九一四號，自訴案號：台灣台北地方法院八十
九年度自字第四五號、九十年度自字第四九三號），提起上訴，
本院判決如下：
    主  文
原判決撤銷，發回台灣高等法院。
甲○○之上訴駁回。
    理  由
一、撤銷發回部分（即檢察官、丙○○、己○○、乙○○、丁○
    ○、戊○○、癸○○上訴部分）：
本件原判決認定(一)、(1)上訴人即被告甲○○（原姓名劉懿嬅）為
北朝財經顧問有限公司（下稱北朝公司）之實際負責人，被告辛
○○（原姓名黃賢正）為其合夥人，彼等明知未經主管機關即前
財政部證券暨期貨交易管理委員會（下稱證期會）之核准或申報
生效後，不得對非特定人公開出售所持有表明具有領取股票權利
之證書，竟共同基於連續銷售表明具有領取股票權利之證書之概
括犯意，而為下列違反證券交易法之行為：、自民國八十八年
二月間起，委由有犯意聯絡之楊忠偉以北朝公司金門連絡處處長
之名義，在金門地區為北朝公司搜購金門縣民，同意轉讓金門酒
廠實業股份有限公司（下稱金酒公司）釋股計畫中，金門縣民得
以優先認股之憑證，楊忠偉以每張憑證新台幣（下同）一萬五千
元不等之價格向金門縣民購得，再以每張憑證二萬二千五百元轉
售北朝公司。甲○○、辛○○則指示有犯意聯絡之北朝公司之職
員癸○○、林彥福、趙素靜、林天明、蔡秀聆、鄭正忠等人，在
台灣地區對不特定人以每張憑證十七萬元之價格出售，癸○○等
人則每張從中抽佣六千元不等，而分別獲得不法所得，彼等出售
情形詳如原判決附表(一)所示（上開部分以下稱金酒公司部分）。
、被告壬○○於八十八年三月四日，投資網安科技股份有限公
司（下稱網安公司）一百二十萬元，其配偶邵照鴻於八十八年三
月二十九日，任職擔任網安公司財務經理，負責網安公司財務、
股務等事宜，為執行業務之人。網安公司於八十八年四月十五日
，所舉行之八十八年度第一次董事及監察人聯席會議中，決議選
任壬○○為網安公司執行董事，負責產品行銷及協助未來網安公
司股票上市上櫃作業，壬○○、邵照鴻因而得知網安公司有增資
計畫，惟該增資計畫尚未確定及決定細節，且彼等與甲○○均明
知未經證期會之核准或申報生效後，不得對非特定人公開銷售所
持有表明具有領取股票權利之證書，竟於八十八年四月六日，由
壬○○、邵照鴻、甲○○共同基於意圖為自己不法所有之概括犯
意，先由壬○○與甲○○簽訂北朝公司代理銷售網安公司八十八
年度增資股務之契約，約定北朝公司須自八十八年四月十日起至
同年五月二十五日止，負責包銷二千至三千張網安公司股票，最
低數量為二千張，壬○○則提供有關網安公司不實之資料，由甲
○○以召開說明會及刊登廣告予以大肆宣傳之詐欺手法，向不特
定之投資大眾施用詐術，邵照鴻則於投資大眾打電話至網安公司
詢問網安公司股票或財務狀況時，均佯稱網安公司獲利頗佳等語
，共同誘使如原判決附表(二)所示之投資人，誤認如繳足增資認股
之股款後，即可成為網安公司之股東，而能順利取得網安公司八
十八年度增資股票，乃分別以每股九十五元、九十八元、一百十
元、一百五十元、一百七十五元不等之高價，向北朝公司購買網
安公司之增資股票。壬○○並指示邵照鴻偽製標題為「八十八年
增資股領股憑條」，由邵照鴻偽填或由甲○○指示不知情之癸○
○，填載其內容為「茲因統一印製八十八年增資股票，需經銀行
簽證押鋼印費時，為統籌整體作業，請股東（即不特定投資人）
於八十八年六月三十日憑此領股憑條、身分證正本及原留登記印
鑑領取增資股票。」等情，並署名為網安股務室邵照鴻製作之業
務上不實文書（下稱領股憑條），再由甲○○等人交付領股憑條
予前揭不特定之投資人，充作具有領取八十八年增資股票權利之
證書，使不特定投資人誤認確已成為網安公司之股東，並能持該
領股憑條取得網安公司八十八年之增資股票。惟網安公司於八十
八年七月下旬，委請會計師撤回增資之申請，上開投資人均無法
取得增資股票，始知受騙，足以生損害於網安公司及前揭不特定
投資人（上開部分下稱網安公司部分）。、壬○○係喬福電訊
網路股份有限公司（下稱喬福公司）負責人，與甲○○、辛○○
共同承前之違反證券交易法之概括犯意之聯絡，明知未經證期會
之核准或申報生效後，不得對非特定人公開銷售喬福公司未上市
之股票，竟於八十八年五月間，於北朝公司以每張（一仟股）九
萬八千元之價格，出售喬福公司之未上市股票與林仲宏四張；於
八十八年十月間，以每張八萬五千元之價格，出售與林華華五十
張及廖大典六十五張等情。(2)、又以丙○○、己○○、乙○○、
丁○○、戊○○自訴意旨略以：被告庚○○原為網安公司之前任
負責人，邵照鴻為財務經理。壬○○於八十八年三月間經由庚○
○居間交易，以每股十二元價購林蔚東及施瑞東名下網安公司股
份，成為網安公司之股東，庚○○旋即於八十八年四月十五日主
持董監事會議，未經股東決議選任，使壬○○遞補原董事林蔚東
之董事身分，取得網安公司董事身分。嗣壬○○配偶邵照鴻與庚
○○、壬○○共同偽造不實股東會議紀錄，持以向台北市政府建
設局申辦公司董事變更登記，使不知情之審核人員登載於其職務
上掌管之變更登記事項卡等文件。甲○○、辛○○、壬○○、庚
○○並參與如原判決理由欄丙、一所載，即共同參與關於網安公
司部分之犯行。因認甲○○、辛○○、壬○○、庚○○共同涉犯
九十年十一月十二日修正廢除刑罰前公司法第九條第二項、刑法
第二百十六條、第二百十條行使偽造私文書、刑法第二百十六條
、第二百十四條行使使公務員登載不實文書、刑法第二百十六條
、第二百十五條行使業務上登載不實文書、修正刪除前刑法第三
百四十條常業詐欺、證券交易法第一百七十五條等罪嫌。惟經審
理結果，第一審法院八十九年度自字第四五號案件（即癸○○等
人提起自訴之案件），係於八十八年十二月三十一日繫屬於第一
審法院，而同院九十年度自字第四九三號案件（即丙○○、己○
○、乙○○、丁○○、戊○○等人提起自訴之案件），係於九十
年七月二日繫屬於第一審法院，且該二自訴案件所訴均係甲○○
、辛○○、壬○○、庚○○，對於非特定人公開銷售網安公司八
十八年增資股票一事，係屬同一案件，九十年度自字第四九三號
案件繫屬在後，應為不受理之諭知。因而撤銷第一審關於壬○○
、甲○○部分，及九十年度自字第四九三號部分之判決，改判論
處壬○○、甲○○共同連續意圖為自己不法之所有，以詐術使人
將本人之物交付（甲○○累犯）罪刑；九十年度自字第四九三號
部分自訴不受理。維持第一審關於論處辛○○共同連續違反非經
主管機關核准或向主管機關申報生效後，不得對非特定人公開銷
售所持有之表明具有領取股票權利之證書之規定罪刑之判決，駁
回辛○○及檢察官在第二審之上訴。(二)、另以自訴及併案意旨關
於被告庚○○、子○○部分略以：庚○○原為網安公司之前任負
責人，邵照鴻為財務經理。壬○○於八十八年三月間經由庚○○
居間交易，以每股十二元價購林蔚東及施瑞東名下網安公司股份
，成為網安公司之股東，庚○○旋即於八十八年四月十五日主持
董監事會議，未經股東決議選任，使壬○○遞補原董事林蔚東之
董事身分，取得網安公司董事身分。嗣壬○○配偶邵照鴻與庚○
○、壬○○共同偽造不實股東會議紀錄，持以向台北市政府建設
局申辦公司董事變更登記，使不知情之審核人員登載於其職務上
掌管之變更登記事項卡等文件。庚○○、子○○並參與如原判決
理由欄乙、一所載，即與甲○○、壬○○共同為關於網安公司部
分之犯行。因認庚○○、子○○共同涉犯刑法第二百十六條、第
二百十條行使偽造私文書、第二百十六條、第二百十四條行使使
公務員登載不實之文書、第二百十六條、第二百十五條行使業務
上登載不實之文書、修正刪除前刑法第三百四十條常業詐欺、證
券交易法第一百七十五條等罪嫌。惟經審理結果，不能證明庚○
○、子○○犯罪，因而維持第一審諭知庚○○、子○○無罪之判
決，駁回癸○○等自訴人及檢察官在第二審之上訴，固非無見。
惟查：(一)、依法應於審判期日調查之證據雖已調查，而其內容未
明瞭者，即與未經調查無異，如遽行判決，仍屬應於審判期日調
查之證據而未予調查，尚不得遽對被告為有利或不利之認定。又
刑法上之偽造文書罪，係以無製作權之人冒用他人名義製作文書
為構成要件之一，如行為人係基於有製作權人之授權而製作，固
不能謂無製作權，惟若逾越授權之範圍而製作，即不得以曾獲授
權而免其偽造文書之罪責。原判決理由欄說明：甲○○、壬○○
、邵照鴻基於共同意圖為自己不法所有之概括犯意，……由壬○
○指示邵照鴻偽製標題為「八十八年增資股領股憑條」，由邵照
鴻偽填或由甲○○指示不知情之癸○○填載，其內容略為「茲因
統一印製八十八年增資股票，需經銀行簽證押鋼印費時，為統籌
整體作業，請股東（即不特定投資人）於八十八年六月三十日憑
此領股憑條、身分證正本及原留登記印鑑領取增資股票。」，並
於其上署名網安股務室……再由北朝公司甲○○等人交付領股憑
條予不特定之投資人，充作具有領取八十八年增資股票權利之證
書等情，並不構成刑法第二百十六條、第二百十條行使偽造私文
書罪，係以邵照鴻自八十八年三月二十九日起至同年七月二十一
日（休假待命）止，即係擔任網安公司之財務經理，負責股務、
財務等相關事宜，則其以網安公司之名填寫製作領股憑條，並非
係無製作權人，且網安公司雖無股務室之單位，而邵照鴻卻虛以
網安公司股務室之名義製作領股憑條，然網安公司股務室之有無
，經核對投資人並未有任何損害，其不該當於刑法第二百十六條
、第二百十條行使偽造私文書之構成要件（原判決第四十二頁第
二十二行至第四十三頁第一行）等情，為其主要論據。然原判決
事實欄一、(二)認定甲○○、壬○○、邵照鴻於八十八年四月間，
利用網安公司尚未確定之增資計畫，向如原判決附表(二)所載之各
被害人施用詐術，使各該被害人陷於錯誤向北朝公司購買網安公
司之增資股票，嗣網安公司於八十八年七月下旬，委請會計師撤
回增資之申請，各該投資人因無法取得增資股票始知受騙，足以
生損害於網安公司及各該投資人等情，苟屬無訛，則網安公司對
甲○○、壬○○、邵照鴻等人之行為是否並不知情，亦未曾委託
北朝公司販賣其增資計畫中之股票？而稽諸卷附八十八年增資股
領股憑條，其係以網安公司股務室具名，並在其上蓋有網安公司
之印文（八十九年度自字第四五號卷第四宗第四一五至四二一頁
），則甲○○、壬○○、邵照鴻等人，擅以網安公司名義製作領
股憑條，並據以持交各該投資人，能否謂其並未逾越網安公司所
授權之範圍，及是否不足以生損害於各該投資人，尚非全無疑義
，仍待調查釐清論述說明。而上情與本件事實如何及如何為法律
之適用攸關，自應詳予調查釐清論述說明。乃原審就上情未詳予
調查釐清，就該部分逕以非無疑義之理由，即為甲○○、壬○○
等人有利之論斷，其查證未盡且理由欠備，遽行判決，尚有未合
。(二)、有罪判決書之事實一欄，為判斷其適用法令當否之準據，
法院應將依職權認定與論罪科刑有關之事實，翔實記載，然後於
理由內逐一說明其憑以認定之證據，並使事實認定與理由說明，
互相適合，方為合法。倘事實認定與理由說明，不相一致，或事
實與理由欄內之記載，前後齟齬，按諸刑事訴訟法第三百七十九
條第十四款後段規定，均屬判決理由矛盾之當然違背法令。稽諸
原判決事實欄一、(二)所記載之內容，其並未認定辛○○有參與網
安公司部分之犯行。然原判決理由欄復又說明：核辛○○所為係
違反七十七年一月二十九日修正公布之證券交易法第二十二條第
三項、第一項之規定，而犯有同法第一百七十五條之罪（原判決
第三十五頁第十九至二十一行），……辛○○多次犯行（包含金
酒公司、網安公司、喬福股票部分），其時間緊接，所犯罪名同
一，顯係基於概括之犯意為之，應論以連續犯一罪，並加重其刑
（原判決第三十六頁第四至十二行）等情，是否論述辛○○亦有
參與網安公司部分之犯行，其事實欄之認定記載與理由欄之論述
說明，不盡一致，已有未合。又自訴人等指辛○○與壬○○、甲
○○等就網安公司部分，彼此間互有犯意聯絡及行為分擔，而共
同涉犯行使偽造私文書及詐欺（或常業詐欺）等罪嫌，而原判決
論斷辛○○就網安公司部分，除犯七十七年一月二十九日修正公
布之證券交易法第一百七十五條之罪外，並無自訴意旨所指之其
餘犯行，而就其餘部分為辛○○不另為無罪之諭知，係以並無證
據足以證明辛○○知悉甲○○與壬○○間，有包銷網安公司增資
股份契約情事，其僅與北朝公司其他職員銷售網安公司股票（原
判決第四十四頁第二十三至二十五行），為其主要論據之一。然
辛○○於第一審審理中供稱：……一開始是要向壬○○買二千五
百張（即網安公司增資股票），後來買了二千張，壬○○為何會
有那麼多股票伊不知道，伊相信網安公司增資後壬○○會有那麼
多股票。且在談這件事之前壬○○有拿一百張網安股票交甲○○
作擔保，伊知道為了買壬○○股票，甲○○匯了一億三千萬元給
他……（八十九年度自字第四五號卷第二宗第八頁）等情，是否
屬實？苟辛○○於第一審審理中上開供承各情係屬事實，則辛○
○就甲○○與壬○○間，有包銷網安公司增資股份契約情事，是
否全不知情，即非無疑義，仍待調查釐清論述說明。乃原審就上
情未詳予調查釐清，逕以上開與卷內辛○○第一審筆錄不盡相符
之理由，即為有利辛○○之論斷，其查證未盡且理由欠備，遽行
判決，尚嫌速斷，亦有未洽。(三)、無罪之判決，依刑事訴訟法第
三百零八條之規定，亦應記載其理由，故對於被告被訴之犯罪事
實及卷內對其不利之證據資料，如何不足以證明被告犯罪或其行
為不罰，均應具體詳述其論斷之依據及闡述其判斷形成心證之理
由，否則即有判決不載理由之違背法令。(1)、原判決就庚○○、
子○○被訴如原判決理由欄乙、一所載部分，為庚○○、子○○
二人無罪之諭知，係以依「卷內事證」，僅有庚○○擔任網安董
事長時，壬○○匯入一億一千二百餘萬元入網安增資股帳戶內，
及庚○○、子○○曾向壬○○借錢用以認購網安公司增資股，嗣
網安公司增資案被撤回後，壬○○要求庚○○、子○○二人還錢
，庚○○、子○○無力清償，即將彼等原持有之網安公司股份質
押與壬○○，嗣該部分股票由庚○○、子○○背書轉讓與甲○○
，再由甲○○轉讓給各該投資客戶等事證以觀，庚○○、子○○
並未與甲○○、辛○○、北朝公司職員或投資客戶有接觸，亦未
對網安公司增資股之銷售予以積極之助力，何來詐術之有（原判
決第四十九頁第二十八行至第五十頁第五行）等情，為其主要論
據之一。然原判決就其為上開論斷說明，所依憑「卷內事證」之
具體內容究竟如何，並未於理由欄內為論述說明。而上情與原判
決所採認之證據資料，其證據能力及證據證明力如何攸關，自應
詳予調查釐清論述說明。乃原判決對上情未予調查釐清論述說明
，逕泛稱依「卷內事證」云云，即為有利庚○○、子○○二人之
推論，其查證未盡且理由欠備，遽行判決，難昭折服。(2)、依原
判決理由欄乙、一自訴意旨所記載之內容，其指庚○○、子○○
就網安公司部分，與壬○○等相互間有犯意聯絡及行為分擔等情
，係以壬○○早於網安公司股東常會同意增資前，即於八十八年
四月六日，由壬○○以網安公司增資主辦人之名義，與北朝公司
甲○○簽訂股權分散包銷合約書，由北朝公司代為處理網安公司
增資股權分散事宜。嗣壬○○於八十八年四月十五日，始由庚○
○利用主持董監事會議之機會，以非法之方式推薦壬○○遞補為
網安公司董事，而得遂行網安公司部分之犯行等情，為其主要論
據之一。則自訴意旨所指之上開事實間是否有關聯，其與庚○○
、子○○是否有自訴意旨所指之犯行攸關，自應詳予調查釐清論
斷說明。乃原審就上情未詳予調查釐清，復未說明自訴意旨所指
上情其何以不能為不利庚○○、子○○認定之理由，即逕為有利
庚○○、子○○之論斷，其查證未盡且理由欠備，遽行判決，尚
有未洽。(四)、提起公訴應由檢察官向管轄法院提出起訴書為之，
刑事訴訟法第二百六十四條第一項定有明文，此項規定依同法第
三百四十三條之規定，為自訴程序所準用。是以自訴人於提起自
訴後，檢察官另以函文將被告之犯罪事實移送法院聲請併案審理
，除該移送之犯罪事實與已經起訴部分間有實質上一罪或裁判上
一罪關係，為起訴效力所及，受訴法院應予合一審判外，並不具
起訴之效力，法院自毋庸予以審判。稽諸癸○○等自訴狀之記載
，是否並未指及庚○○、子○○有如原判決理由欄乙、一、(一)所
載之犯行（八十九年度自字第四五號卷第一宗第一至五頁）。又
原判決理由欄乙、二既論斷說明，不能證明庚○○、子○○有檢
察官併案意旨所指，即如原判決理由欄乙、一、(一)所載之犯行，
則庚○○、子○○涉犯如原判決理由欄乙、一、(一)所載併案部分
，其與癸○○等自訴部分即無實質上或裁判上一罪之關係可言，
就庚○○、子○○涉犯如原判決理由欄乙、一、(一)所載併案部分
即不得予以審判。乃原審就庚○○、子○○涉犯如原判決理由欄
乙、一、(一)所載併案部分予以審理，並於理由欄乙、二論斷說明
不能證明庚○○、子○○有該部分犯行，而就該部分併為庚○○
、子○○無罪之諭知，尚有未洽。(五)、刑事訴訟法第三百零三條
第二款所定，已經提起公訴或自訴之案件，在同一法院重行起訴
者，應諭知不受理之判決，係指起訴兩案為同一之被告，其被訴
之犯罪事實亦屬同一者而言。原判決就丙○○、己○○、乙○○
、丁○○、戊○○等自訴部分（即九十年度自字第四九三號），
為自訴不受理之諭知，係以癸○○等提起自訴案件（八十九年度
自字第四五號），係於八十八年十二月三十一日，繫屬於第一審
法院。而丙○○、己○○、乙○○、丁○○、戊○○等提起自訴
案件（九十年度自字第四九三號），係於九十年七月二日繫屬於
第一審法院，且前後二自訴案件所訴者，均係甲○○、辛○○、
壬○○、庚○○等人，對於不特定人公開銷售網安公司八十八年
增資股票一事，屬同一案件，九十年度自字第四九三號案件繫屬
在後，應為不受理之諭知（原判決理由欄丙、二），為其主要論
據。然稽諸癸○○等自訴狀之記載，其內並未記載壬○○、庚○
○等有如原判決理由欄丙、一、(一)（即原判決理由欄乙、一、(一)
）所載之犯行（八十九年度自字第四五號卷第一宗第一至五頁）
，且原判決就該部分未詳予釐清說明，即遽為庚○○、子○○無
罪之諭知，尚有未洽，已如前述。另稽諸丙○○、己○○、乙○
○、丁○○、戊○○等自訴狀之記載，其內則指稱壬○○、庚○
○等有原判決理由欄丙、一、(一)所載之犯行（九十年度自字第四
九三號卷第二至三頁）。則上開二自訴案件關於壬○○、庚○○
被訴之犯罪事實是否同一，尚非全無疑義。乃原審就上情未詳予
調查釐清論述說明，逕就丙○○、己○○、乙○○、丁○○、戊
○○等自訴部分（九十年度自字第四九三號），為自訴不受理之
諭知，有欠允當。檢察官及自訴人等上訴意旨分別指摘原判決不
當，尚非全無理由。按第三審法院應以第二審判決所確認之事實
為判決基礎，刑事訴訟法第三百九十四條第一項前段定有明文。
原判決上述之違背法令，影響於事實之確定，本院無可據以為裁
判，應將原判決撤銷，發回原審法院更為審判。原判決關於甲○
○、壬○○、辛○○不另為無罪及免訴諭知部分（原判決理由欄
甲、八），基於審判不可分之原則，併予發回。另原判決認定甲
○○、壬○○所犯刑法第三百三十九條第一項、第二百十六條、
第二百十五條；甲○○、壬○○、辛○○所犯七十七年一月二十
九日修正公布之證券交易法第一百七十五條等罪，及自訴意旨指
庚○○、子○○涉犯刑法第二百十六條、第二百十五條、第二百
十四條、七十七年一月二十九日修正公布之證券交易法第一百七
十五條等罪嫌部分，雖分屬刑事訴訟法第三百七十六條第一款、
第四款所規定不得上訴第三審法院之案件。然自訴人等及檢察官
就被告五人部分全部提起上訴，而被告五人所犯及涉犯上開不得
上訴第三審之案件，其與自訴人等及檢察官上訴意旨所指被告五
人涉犯行使偽造私文書、常業詐欺等罪間，是否具有裁判上一罪
關係之事實與適用法令之當否不明，尚待事實審調查釐清，基於
審判不可分原則，上開部分亦應併予撤銷發回，附此敘明。
二、上訴駁回部分（即上訴人甲○○上訴部分）：
按刑事訴訟法第三百七十六條所列各罪之案件，經第二審判決者
，不得上訴於第三審法院，法有明文。本件甲○○所犯詐欺、行
使業務上登載不實文書、違反七十七年一月二十九日修正公布之
證券交易法第二十二條第三項、第一項部分，原判決認係成立刑
法第三百三十九條第一項、第二百十六條、第二百十五條、七十
七年一月二十九日修正公布之證券交易法第一百七十五條之罪，
核分屬刑事訴訟法第三百七十六條第一款、第四款之案件，依上
開說明，既經第二審判決，自不得上訴於第三審法院。甲○○竟
復提起上訴，顯為法所不許，應予駁回。
據上論結，應依刑事訴訟法第三百九十五條前段、第三百九十七
條、第四百零一條，判決如主文。
中    華    民    國  九十六  年    八    月   三十   日
                      最高法院刑事第一庭
                          審判長法官  董  明  霈
                                法官  林  茂  雄
                                法官  張  祺  祥
                                法官  呂  永  福
                                法官  蘇  振  堂
      本件正本證明與原本無異
                                      書  記  官
中    華    民    國  九十六  年    九    月    五    日
                                                      Ｋ
